【裁判字號】    98,消債抗,496
【裁判日期】    980917
【裁判案由】    聲請更生程序
【裁判全文】
臺灣高雄地方法院民事裁定           98年度消債抗字第496號
抗  告  人  甲○○
上列當事人因消費者債務清理事件聲請更生，不服本院民國98年
6 月30日所為97年度消債更字第1453號第一審裁定，提起抗告，
本院管轄之第二審合議庭裁定如下：
    主  文
抗告駁回。
抗告程序費用新臺幣壹仟元由抗告人負擔。
    理  由
一、抗告意旨略以：抗告人因無法清償債務，而依金融主管機關
    協調成立之中華民國銀行公會會員辦理消費金融案件無擔保
    債務協商機制與各債權銀行達成分期還款協議，同意自民國
    95年6 月起，以分120 期，年息3%之方式償還，依協議每月
    應償還新臺幣（下同）13,272元，然伊除自身必要生活費用
    外，尚須扶養二名年幼子女，且該扶養費用所需甚多，而原
    審以伊僅需負擔三分之一，並不妥當，另就伊扶養母親部分
    亦以全部扶養人人數平均計算，而認伊僅須負擔四分之一之
    部分，此亦有使其負擔金額降低之疑。抗告人每月收入扣除
    必要費用後，實無餘力再行支付協商費用，另伊之配偶係因
    工作上需要而分期付款購車，並非有相當資力之人，而係亦
    有沉重的財務負擔，是伊迫不得已於97年5 月毀諾，伊實有
    不能清償債務或有不能清償之虞，爰向本院聲請更生。惟原
    裁定疏未審酌上開情事，逕予駁回抗告人更生之聲請，於法
    自屬有誤，爰依法提起本件抗告，並聲明求為：原裁定廢棄
    ，並准為更生之聲請。
二、按債務人不能清償債務或有不能清償之虞者，得依本條例所
    定更生或清算程序，清理其債務；債務人與金融機構協商成
    立者，不得聲請更生或清算，但因不可歸責於己之事由，致
    履行顯有重大困難者，不在此限；本條例施行前，債務人依
    金融主管機關協調成立之中華民國銀行公會會員辦理消費金
    融案件無擔保債務協商機制與金融機構成立之協商，準用前
    項之規定，消費者債務清理條例第3 條、第151 條第5 項、
    第6 項分別定有明文。又聲請更生或清算不合程式或不備其
    他要件者，法院應以裁定駁回之，但其情形可以補正者，法
    院應定期間先命補正，復為同條例第8條所明定。
三、惟查：
（一）因消債條例之立法目的，係為使不幸陷入經濟困境之人得
      以清理債務、重建生活，並在清理過程中能保有符合人性
      尊嚴之最低基本生活，故難由抗告人任意主張其基本生活
      費用之數額，否則將造成揮霍無度以致清償能力降低，反
      而易使更生程序無從進行，衡以，抗告人居住於高雄市苓
      雅區，因此原審以內政部所公告之98年度高雄市低收入戶
      最低生活費用每人每月為11,309元計算係屬合理，逾此範
      圍則難謂必要費用。又抗告人雖陳報配偶徐永昌購車係因
      工作所需，且係以分期付款方式，並非為有資力之人云云
      ，然伊並未釋明配偶購車之必要性為何，故原審據配偶之
      財產歸屬清單而認定配偶具有較高經濟能力，並無不合。
      按家庭生活費用，除法律或契約另有約定外，由夫妻各依
      其經濟能力、家事勞動或其他情事分擔之，此於民法第10
      03之1 條已明文規定，是原審認定應由配偶分擔三分之二
      ，而伊應分擔三分之一，則抗告人應分擔金額為7, 539元
      【計算式：11,309×2(人)×1/3=7539 元，元以下四捨五
      入】，亦非於法無據。
（二）再者，抗告人主張每月需負擔母親林羿含5,000 元之扶養
      費用。按受扶養權利者，以不能維持生活而無謀生能力者
      為限，民法第1117條第1 項定有明文；同條第2 項規定，
      前項無謀生能力之限制，於直系血親尊親屬不適用之，即
      直系血親尊親屬受扶養者，仍須以不能維持生活者為限（
      最高法院87年度臺上字第1696號判決意旨參照）。再按民
      法第1115條「負扶養義務者有數人者，應依左列定其應履
      行義務之人順序：一、直系血親卑親屬」，而抗告人尚有
      黃品菁、黃凱靖、黃品芳等三名姊妹，自應由其與兄弟姊
      妹平均負扶養義務，此有抗告人之戶籍謄在卷可稽，原審
      據以認定抗告人僅需支出扶養費用之四分之一即2,827 元
      ，洵無違誤之處。此外，抗告人於扣除必要生活費用與子
      女及母親之扶養費，尚有餘款14,635元（計算式：36,310
      元-11,000-0000 元-2,827元＝14,635元 ）可供清償債務
      ，因此，抗告人尚無不能清償或有不能清償債務之虞。綜
      上，本件實難對抗告人之主張為有利之認定，從而，原審
      法院裁定駁回抗告人更生聲請於法並無不合，已如前述，
      抗告人指摘原審裁定違法不當，應予廢棄改判准予更生云
      云，為無理由，應予駁回。
四、據上論結，本件抗告為無理由，依消費者債務清理條例第11
    條第2項、第15條，民事訴訟法第495條之1第1項、第449 條
    第1項、第95條、第78條，裁定如主文。
中    華    民    國    98    年      9    月   17    日
                民事鳳山分庭  審判長法    官  楊富強
                                    法    官  何悅芳
                                    法    官  林意芳
上為正本係照原本作成。
本裁定不得再抗告。
中    華    民    國    98    年      9    月   18    日
                                    書 記 官  陸艷娣


司法院資訊處製作；財團法人民間司法改革基金會備份。
